【裁判字號】    96,重訴,106
【裁判日期】    970318
【裁判案由】    損害賠償
【裁判全文】
臺灣嘉義地方法院民事判決             96年度重訴字第106號
原      告  中央存款保險股份有限公司
法定代理人  壬○○
訴訟代理人  黃裕中律師
複代理人    奚淑芳律師
被      告  辰○○
            寅○○
            子○○
                      20號
            癸○○
                      之1
            辛○○
            丁○○
                      號之1
上  一  人
訴訟代理人  丙○○
被      告  丑○○
                        0號
上  一  人
訴訟代理人  己○○
上列當事人間損害賠償事件，本院於民國97年3月4日言詞辯論終
結，判決如下：
    主  文
原告之訴及假執行聲請均駁回。
訴訟費用由原告負擔。
    事實及理由
壹、程序方面：
一、本件被告寅○○、子○○、癸○○、辛○○、辰○○及丑○○未於言詞辯論期日到場，核無民事訴訟法第386條各款所
    列情形，爰依原告之聲請，由其一造辯論而為判決。
二、按存保公司得於本基金授與訴訟實施權後，以自己之名義
    ，對前項所列應負賠償責任之人提起民事訴訟或聲請承當訴
    訟。行政院金融重建基金設置及管理條例第17條第2項定有
    明文，本件原告經行政院金融重建基金管理會於民國96年7
    月11日授與訴訟實施權，有原告所提出之授權書在卷可稽，
    是原告對本件訴訟自有訴訟實施權，此合先敘明。
三、按當事人以一訴主張之數項標的，法院得命分別辯論。但該
    數項標的或其攻擊或防禦方法有牽連關係者，不得為之，民
    事訴訟法第204條定有明文。本件原告分別依不同之訴訟標
    的，對本件被告寅○○、子○○、癸○○、辛○○、丁○○
    、辰○○及丑○○等七人與其他被告乙○○、戊○○、甲○○○、卯○○、庚○○等五人一同起訴，經查，本件七名被
    告所牽涉之攻擊防禦方法主要係在審酌原告之侵權行為損害
    賠償請求權是否已罹於時效，其與乙○○等五名其他被告要
    審酌是否有債務不履行之情事，並無牽連關係，本院爰命其
    分別辯論。
貳、實體事項：
一、原告起訴主張：
（一）本件共同被告乙○○原為為嘉義縣大埔鄉農會（以下簡稱
      大埔農會）總幹事，甲○○○為乙○○之配偶，且為該農
      會之會計股長兼代理信用部主任，戊○○為該農會之信用
      部主任，卯○○、庚○○均為該農會之職員，承辦擔保品
      徵信、估價及貸款對保之業務，均係受大埔農會委任，為
      大埔農會處理事務。訴外人蕭登標因需用資金，遂與被告
      乙○○商議以坐落嘉義縣太保市○○段（下簡稱南新段）
      第248、249、542、712、878、879、923地號，及坐落嘉
      義縣竹崎鄉○○段（下簡稱沙坑段）第629-1、221、222
      地號，合計十筆土地設定抵押權作為擔保，向大埔農會貸
      款。礙於非大埔農會會員不得貸款及每位會員貸款限額最
      高為10,000,000元之規定，蕭登標遂透過其人脈，尋找知
      情被告丁○○、辰○○、癸○○、莊振庸（已於85年11月
      23 日死亡）、辛○○、丑○○，及不知情之訴外人林傳
      旺、黃耿亮、游崇智等9人出名，申請加入成為大埔鄉農
      會之贊助會員，取得該農會之贊助會員資格，並由共同被
      告乙○○於83年至84年間持丁○○等9人之貸款資料，向
      大埔農會申請貸款，並指示相關承辦人員即共同被告卯○○、庚○○、戊○○在每位會員貸款不能超過10,000,000
      元之限度內，每人申貸9,000,000元，合計81,000,000元
      。而乙○○為使丁○○等九位貸款人頭均能貸得9,000,00
      0元，乃指示該農會之徵信估價業務承辦人卯○○於辦理
      上開九筆貸款之擔保品估價時，須依前揭九位人頭每人貸
      款9,000,000元之額度推算出每平方公尺之估價。卯○○
      遂依乙○○之指示，明知大埔農會受理不動產抵押及不動
      產估價辦法第3條第1款第3目規定：「擔保放款值最高以
      時價扣除增值稅後之百分之九十貸放為準。」，竟違背任
      務，違反上開估價辦法之規定，未以上開十筆供擔保之土
      地時價作為估價之標準，反以每一貸款人頭戶均須貸款9,
      000,000元，每戶須設定10,800,000元之最高限額抵押權
      作為估價標準，反推估算，並以高估之結果製作九份不動
      產調查表，對丁○○等9人均核貸9,000,000元，將丁○○
      、辰○○、林傳旺三人之申請貸款案及不動產調查表呈交
      該農會會計股長兼代理信用部主任甲○○○審核，其為大
      埔農會處理事務，亦違背其任務，予以核章；將癸○○、
      莊振庸、辛○○、丑○○、黃耿亮、游崇智六人之申請貸
      款案及不動產調查表呈交該農會信用部主任戊○○審核，
      其為大埔農會處理事務，亦違背其任務，予以核章，最後
      由該農會總幹事乙○○，其為大埔農會處理事務，亦違背
      其任務，核定對丁○○等九人各放款9,000,000元，並將
      每筆各為9,000,000元之貸款分別撥入丁○○等上開九位
      人頭帳戶內，再由子○○將此共81,000,000元之貸款自上
      揭九位人頭帳戶內提出，並匯至其設在臺灣省合作金庫嘉
      義支庫帳戶內，蕭登標如需資金，則由子○○自該帳戶領
      出，以供蕭登標資金週轉之用。
（二）又上開九筆貸款之借期僅為一年，到期時當時放款之承辦
      人庚○○通知子○○續約，子○○提出申請後，乙○○則
      指示庚○○需同意各筆貸款換約。其中作為貸款人頭之黃
      耿亮於84年12月4日將戶籍遷出嘉義縣大埔鄉，喪失大埔
      農會贊助會員資格，無法再繼續作為蕭登標等人向大埔農
      會貸款之人頭，遂由寅○○接替黃耿亮而為9,000,000元
      之人頭貸款人，並申請加入大埔農會贊助會員，取得向該
      農會之貸款資格，進而於85年6月25日向大埔農會申請貸
      款9,000,000元，乙○○則指示該農會放款之承辦人庚○○不須再辦理徵信、估價等手續，直接由寅○○承受黃耿
      亮之上開9,000,000元借款。庚○○為大埔農會處理事務
      ，亦違背其任務，將卯○○先前對黃耿亮所作高估不實之
      不動產調查表之借戶姓名直接更改為寅○○，並呈經戊○○與乙○○違背其等任務予以許可後，於寅○○申請貸款
      當日，即完成放款程序，將黃耿亮先前所貸之9,000,000
      元之債務移轉至寅○○為借款人名義之帳內，使寅○○於
      85年6月25日貸得9,000,000元，貸出之金額則用以結清黃
      耿亮之借款。
（三）本件向大埔農會所貸之上開九筆各9,000,000元貸款，計
      81,000,000元，自86年1月間起至同年9月間止，本金及利
      息均即分文未還，之後，雖陸續由子○○設在大埔農會之
      帳戶內之存款扣繳少部分之利息，然迄91年4月間除未付
      之利息外，仍有80,620,000元之本金未還，而其等所提供
      作為擔保之土地，實際交易價值僅約43,271,007元，抵充
      貸款總額81,000,000元後，尚不足清償37,348,993元之本
      金及所積欠之利息，致生損害於大埔農會之財產，案經鈞
      院87年度訴字第332號刑事判決被告等人成立背信罪確定
      在案。
（四）按因故意或過失，不法侵害他人之權利者，負損害賠償責
      任。數人共同不法侵害他人之權利者，連帶負損害賠償責
      任，民法第184條、同法第185條定有明文；又共同侵權行
      為人間不以有意思聯絡為必要，數人因過失不法侵害他人
      之權利，苟各行為人之過失行為均為其所生損害之共同原
      因，即所謂行為關連共同，亦足成立共同侵權行為（司法
      院於66年6月1日召開變更判例會議），是舉輕以明重，行
      為人若有刑法上共犯之犯意聯絡，則對被害人所受之全部
      損害自應負連帶賠償責任，本件被告等經刑案判決認定均
      構成背信罪之共犯，則原告請求按大埔鄉農會所受本金損
      害金額，請求被告等人負連帶賠償責任。並聲明：（一）
      被告等應連帶給付行政院金融重建基金37,348,993元，及
      自起訴狀繕本送達之翌日起至清償日止，按年息百分之五
      計算之利息，並由原告代為受領；（二）訴訟費用由被告
      負擔；（三）願供擔保請准予宣告假執行。
二、被告子○○、癸○○、丁○○、丑○○、辛○○則抗辯：原
    告起訴理由莫非以共同被告乙○○為大埔農會總幹事，與訴
    外人蕭先生商議，以坐落嘉義縣太保市○○段第248、249、
    542、712、878、879、923及竹崎鄉○○段629-1、221、222
    等十筆土地作為擔保，並以被告等人為人頭向大埔農會各借
    9,000, 000元，乙○○並夥同共同被告甲○○○、戊○○、
    卯○○、庚○○等做不實之徵信並提高擔保物價額，致農會
    之放款造成擔保不足…云云。有農會法第32條及民法第184
    、185條所稱故意過失，致農會貸款無法追索之損失，應負
    連帶賠償之責。然查，「因侵權行為所生之損害賠償請求權
    ，自請求人知有損害及賠償義務人時起二年間不行使而消滅
    。自有侵權行為時起逾十年亦同」，被告上揭貸款行為均在
    83年至85年之間，最晚之一筆貸款行為為85年6月25日，迄
    今已逾十年，縱使被告等人，有原告所稱之上揭侵權行為，
    因十年時效經過，被告亦可提時效抗辯而拒絕給付，故原告
    之訴顯無理由，應以駁回。並聲明：（一）原告之訴駁回；
    （二）訴訟費用由原告負擔。
三、被告辰○○、寅○○未於言詞辯論期日到場，亦均未提出任
    何書面及陳述。
四、法院之判斷：
（一）原告主張：本件被告七人擔任貸款戶人頭與其他共同被
      告乙○○、卯○○、庚○○、戊○○等人於83年至85年間
      共同以實際交易價值僅約43,271,007元之土地，向大埔鄉
      農會超貸81,000,000元，造成大埔鄉農會受有37,348,993
      元之損害等語，而被告子○○、癸○○、丁○○、丑○○
      、辛○○等人則抗辯：原告之侵權行為損害賠償請求權業
      已時效消滅等語。按「因侵權行為所生之損害賠償請求權
      ，自請求權人知有損害及賠償義務人時起，二年間不行使
      而消滅。自有侵權行為時起，逾十年者亦同。」民法第19
      7條第1項定有明文。經查，原告所主張被告等人之超貸侵
      權行為均係發生在83年至85年6月25日間，而原告遲至96
      年10月26日方提起本件損害賠償訴訟，其起訴時距離侵權
      行為時業已逾十年之時效消滅期間，從而被告子○○、癸○○、丁○○、丑○○、辛○○等人為時效消滅抗辯，自
      屬有理由。
（二）又按共同訴訟人中一人之行為有利益於共同訴訟人者，其
      效力及於全體，民事訴訟法第56條第1項第1款定有明文，
      而「債權人以各連帶債務人為共同被告提起給付之訴，以
      被告一人提出非基於其個人關係之抗辯，而經法院認為有
      理由者為限，始得適用民事訴訟法第五十六條第一項之規
      定。」，最高法院41年台抗字第10號著有判例可參。故本
      件被告子○○、癸○○、丁○○、丑○○等人之時效消滅
      抗辯之效力，自及於其他同為連帶債務人之共同被告辰○○、寅○○二人。
（三）綜上所述，本件原告對被告之侵權行為賠償請求權，業經
      十年不行使而消滅，從而原告依據侵權行為之法律關係請
      求被告應連帶給付行政院金融重建基金37,348,993元，及
      自起訴狀繕本送達之翌日起至清償日止，按年息百分之五
      計算之利息，為無理由，應予駁回。原告之訴既經駁回，
      其假執行之聲請，即失所附麗，應併予駁回。
五、本件事證已臻明確，兩造其餘之攻擊防禦方法，與判決基礎
    之事實及結果並無影響，爰不予審酌，併此敘明。
六、本件事證已臻明確，兩造其餘攻擊防禦方法，經審酌與判決
    結果均不影響，爰不以一一論述，併予敘明。
七、據上論結，本件原告之訴為無理由，依民事訴訟法第385條
    第1項前段、第78條判決如主文。
中    華    民    國    97    年    3     月    18    日
                  民二庭法  官  黃明展
以上正本係照原本作成
如對本判決上訴須於判決送達後20日內向本院提出上訴狀
中    華    民    國    97    年    3    月    18    日
                        書記官  陳昭煌


司法院資訊處製作；財團法人民間司法改革基金會備份。
